【裁判字號】    99,消債更,110
【裁判日期】    990331
【裁判案由】    聲請更生程序
【裁判全文】
臺灣高雄地方法院民事裁定           99年度消債更字第110號
聲  請  人
即 債務 人  甲○○
上列當事人因消費者債務清理事件聲請更生，本院裁定如下：
    主  文
聲請駁回。
聲請費用由聲請人負擔。
    理  由
一、聲請意旨略以：聲請人前未曾依「中華民國銀行公會會員辦
    理消費金融案件無擔保債務協商機制」請求共同協商債務清
    償方案，於消費者債務清理條例（下稱消債條例）施行後，
    於民國98年9 月9 日，以書面向最大債權金融機構聯邦商業
    銀行股份有限公司（下稱聯邦銀行）請求共同協商，惟協商
    未成立。又聲請人積欠聯邦銀行等債權人計新台幣（下同）
    988,122 元，而聲請人每月所得18,400元，領有兒少扶助金
    1,500 元，然聲請人每月必要性支出及扶養費計16,216元，
    有不能清償債務之情事，且聲請人無擔保或無優先權之債務
    總額未逾1200萬元，復未經法院裁定開始清算程序或宣告破
    產，爰依法聲請更生等語。
二、按債務人不能清償債務或有不能清償之虞者，得依本條例所
    定更生或清算程序，清理其債務，消債條例第3 條定有明文
    。蓋經濟上陷於困境之消費者，若任其於惡性循環之債務窘
    境中自生自滅，其將衍生嚴重之社會問題，致難以維持安定
    之社會經濟秩序，故有予之分別情形依更生或清算之程序清
    理其債務之必要，藉以妥適調整其與各相關債權人等間之權
    利義務關係，以謀求消費者經濟生活之更生機會，從而健全
    社會經濟發展。惟私法上債之關係，係以當事人間之信賴關
    係為基礎，為社會經濟組織之重要支柱，故當事人於以法律
    行為追求自己之利益之際，亦應顧及對方之利益，並考量債
    權債務在社會上之作用，本於誠實及信用之原則，行使其債
    權及履行其債務，故債務人之消費者欲以上開條例為其所負
    義務之調整者，自應本於誠信原則之本旨，僅在其不能清償
    債務或有不能清償之虞而使其陷於經濟上之困境時，始得准
    許之，以避免其藉此善意之立法而惡意圖謀減免債務，致使
    社會陷於道德之危險，並因此使信用緊縮而造成社會經濟之
    動盪。再者，依消債條例第151 條第1 項、第5 項規定，係
    採「協商前置主義」，而債務人於協商程序中，自應本於個
    人財產及收支狀況，依最大誠信原則，商討解決方案，如終
    究不能協商，於聲請更生或清算時，法院審酌上開條文所謂
    「不能清償或有不能清償之虞」，允宜綜衡債務人全部收支
    及財產狀況，評估是否已不能維持符合人性尊嚴之最基本生
    活條件，如曾有協商方案，其條件是否確實不能達到上開基
    本之要求等，為其判斷之準據。又聲請更生或清算不合程式
    或不備其他要件者，法院應以裁定駁回之，但其情形可以補
    正者，法院應定期間先命補正，消債條例第8 條亦有明文。
三、經查：
  (一)聲請人積欠聯邦銀行等債權人計1,000,804 元債務，於98年
    9 月9 日以書面向最大債權金融機構聯邦銀行請求共同協商
    債務清償方案，經聯邦銀行於前置協商程序中提出「178 期
    、利率0%、月繳5,300 元」還款方案，因「無法負擔任何還
    款條件」致協商不成立等情，有聲請人提出之前置協商不成
    立通知書、債權人清冊1 份（詳卷第36頁、第29至32頁）、
    財團法人金融聯合徵信中心專用債權人清冊1 份（詳卷第33
    至35頁）等附卷可稽。
  (二)查，聲請人陳稱月平均收入18,400元，有財產及收入狀況說
    明書、服務證明書各1 紙（詳卷第13頁、第69頁）在卷可稽
    ，且每月領有兒少扶助金1,500 元，計19,900元。按消債條
    例之立法目的，係為使不幸陷入經濟困境之人得以清理債務
    、重建生活，並在清理過程中能保有符合人性尊嚴之最低基
    本生活，而非維持債務人過去慣常之寬裕生活，是於評估債
    務人是否有不能清償或履行原協商方案是否顯有重大困難時
    ，並非由聲請人任意主張其基本生活費用之數額，否則將造
    成揮霍無度以致清償能力降低，反而易使更生程序無從進行
    。本件聲請人主張每月個人必要生活費用計6,747 元，有財
    產及收入狀況說明書1 份（詳卷第14頁）可稽，未逾內政部
    社會司99年度台灣省每人每月之最低生活標準，應認合理。
    又聲請人主張前配偶黃騰田失蹤，且經本院裁判離婚，需獨
    立扶養未成年女兒黃筱丰，每月支出扶養費9,469 元，固提
    出本院96年度婚字第687 號判決1 份、戶籍謄本1 紙（詳卷
    第20至25頁、第10頁）在卷可參；然未成年子女平日生活均
    依附於父母，因此基本支出應不若成年人，參酌98年度綜合
    所得稅受扶養人每人免稅額82,000元計算每人每月基本生活
    所需約6,833 元為適當。據此，聲請人扣除家庭生活費用後
    ，尚有餘款6,320 元（00000 0000000000＝6320）可供清
    償債務。
  (三)準上而論，聲請人與最大債權金融機構聯邦銀行前置協商時
    ，聯邦銀行提供「分178 期、利率0%、每月還款5,300 元」
    協商方案，依前開所認定實際收支核算結果，並無顯然不當
    之情，聲請人拒絕其能負擔之還款方案，難認確有還款誠意
    。從而，本件聲請人並無不能清償債務或有不能清償之虞之
    情事。
四、綜上所述，聲請人月收入扣除家庭必要生活費用後，尚無「
    不能清償債務或不能清償之虞」，其更生之聲請即不符消債
    條例第3 條所定要件，且上開欠缺又屬無從補正，依首揭說
    明，自應駁回其更生之聲請。
五、爰依消費者債務清理條例第8條、第15條，民事訴訟法第78
    條，裁定如主文。
中    華    民    國    99    年     3    月    31    日
                  民事第五庭  法  官  洪榮家
上為正本係照原本作成
如不服本裁定，應於裁定送達後10日內，以書狀向本院提出抗告
，並繳納抗告費新臺幣1千元
中    華    民    國    99    年     3    月    31    日
                              書記官  胡美儀

司法院資訊處製作；財團法人民間司法改革基金會備份。
